ACORDAO-COMPLETO-2424303

ACÓRDÃO 9339/2020 ATA 30/2020 - PRIMEIRA CÂMARA

VISTOS, relatados e discutidos estes autos de recurso de reconsideração interposto por José Carlos Gomes Bandeira contra o Acórdão 3963/2019-TCU-Primeira Câmara,
ACORDAM os Ministros do Tribunal de Contas da União, reunidos em sessão da Primeira Câmara, diante das razões expostas pelo relator, em:
9.1. conhecer do recurso de reconsideração para, no mérito, negar-lhe provimento;
9.2. dar ciência deste acórdão ao recorrente e aos demais interessados.

Recurso de reconsideração em Tomada de Contas Especial.

Primeira Câmara

Município de Jatobá do Piauí - PI.

3. Interessados/Responsáveis/Recorrentes:
3.1. Interessado: Fundação Nacional de Saúde (26.989.350/0001-16)
3.2. Responsáveis: Alcides de Castro Macedo Neto (XXX.312.563-XX); Jose Carlos Gomes Bandeira (XXX.307.803-XX); José Petrúcio Oliveira Barbosa (XXX.294.254-XX)
3.3. Recorrente: Jose Carlos Gomes Bandeira (XXX.307.803-XX).

13.1. Ministros presentes: Benjamin Zymler (na Presidência), Walton Alencar Rodrigues (Relator), Bruno Dantas e Vital do Rêgo.
13.2. Ministro-Substituto presente: Augusto Sherman Cavalcanti.

WALTON ALENCAR RODRIGUES

Ministro Benjamin Zymler.

Adoto, como relatório a instrução da unidade técnica (peças 63 e 64) , que contou com a anuência do Ministério Público junto ao TCU (peça 65) :
1.	Trata-se de recurso de reconsideração interposto por José Carlos Gomes Bandeira (peça 57) , então prefeito do município de Jatobá do Piauí/PI (gestão 2009-2012) , contra o Acórdão 3963/2019-TCU-Primeira Câmara (peça 27) , de relatoria do Ministro Benjamin Zymler, com o seguinte teor:
ACORDAM os Ministros do Tribunal de Contas da União, reunidos em sessão da Primeira Câmara, ante as razões expostas pelo Relator, em: 
9.1 com fundamento nos arts. 1º, inciso I, 16, inciso III, alínea "b", da Lei 8.443/1992 c/c os arts. 19 e 23, inciso III, da mesma Lei, e com arts. 1º, inciso I; 209, inciso II; 210 e 214, inciso III, do Regimento Interno, julgar irregulares as contas do Sr. Alcides Macedo de Castro Neto; 
9.2. aplicar ao responsável a multa prevista no art. 58, inciso I, da Lei 8.443/1992 c/c o art. 268, inciso I, do RI/TCU, no valor de R$ 5.000,00, fixando-lhe o prazo de quinze dias, a contar da notificação, para que comprove, perante o Tribunal (art. 214, III, a, do Regimento Interno do TCU) , o recolhimento da dívida aos cofres do Tesouro Nacional, atualizada monetariamente desde a data desta deliberação até a do efetivo recolhimento, se pagas após o vencimento, na forma da legislação em vigor; 
9.3. aplicar ao Sr. José Carlos Gomes Bandeira, a multa prevista no art. 58, inciso IV, da Lei 8.443/1992 c/c o art. 268, inciso IV, do RI/TCU, no valor de R$ 5.000,00 fixando-lhe o prazo de quinze dias, a contar da notificação, para que comprove, perante o Tribunal (art. 214, III, a, do Regimento Interno do TCU) , o recolhimento da dívida aos cofres do Tesouro Nacional, atualizada monetariamente desta deliberação até a do efetivo recolhimento, se pagas após o vencimento, na forma da legislação em vigor; 
9.4. autorizar, desde logo, nos termos do art. 28, inciso II, da Lei 8.443/1992, a cobrança judicial das dívidas caso não atendidas as notificações; 
9.5. autorizar também, desde logo, se requerido, o pagamento das dívidas, em até 36 parcelas mensais e consecutivas, nos termos do art. 26 da Lei 8.443/1992 c/c o art. 217 do Regimento Interno, fixando-lhes o prazo de quinze dias, a contar do recebimento da notificação, para comprovarem perante o Tribunal o recolhimento da primeira parcela, e de trinta dias, a contar da parcela anterior, para comprovarem o recolhimento das demais parcelas, devendo incidir sobre cada valor mensal, atualizado monetariamente, os juros de mora devidos, na forma prevista na legislação em vigor, alertando-os de que a falta de comprovação do recolhimento de qualquer parcela importará no vencimento antecipado do saldo devedor, nos termos do § 2º do art. 217 do Regimento Interno deste Tribunal; 
9.6. determinar ao Município de Jatobá do Piauí/PI que adote, no prazo de 90 (noventa) dias, as medidas necessárias à regularização das propriedades dos terrenos situados nas localidades de Andrés, Baixa do Ferro, Tinguis, e Montes Claros, nos quais foram construídas as obras relativas ao Termo de Compromisso TC/PAC 159/2009 - Siafi 657407, apresentando ao Tribunal, no mesmo prazo, os documentos probatórios das medidas adotadas e destacando que, nesses casos, o TCU tem admitido, como suficiente, a imposição de servidão administrativa sobre o terreno afetado pelo equipamento público ou até mesmo a celebração de comodato com a cessão da posse à municipalidade; 
9.7. dar ciência à Secretaria Estadual do Meio Ambiente e Recursos Hídricos do Estado do Piauí - Semar/PI que foi constatada a ausência de Licenças de Operação (LO) e das Outorgas de Uso de Recursos hídricos de todos os poços tubulares construídos no âmbito do sistema de abastecimento de água das localidades Andrés, Baixa do Ferro, Boa Vista, Tinguis, Curralinhos e Montes Claros, no município de Jatobá do Piauí/PI; 
9.8. enviar cópia desta deliberação à Secretaria Federal de Controle Interno, à Fundação Nacional de Saúde, ao Tribunal de Contas do Estado do Piauí, aos responsáveis e ao Procurador-Chefe da Procuradoria da República no Estado do Piauí, neste caso, nos termos do § 3º do art. 16 da Lei 8.443/1992 c/c o § 7º do art. 209 do Regimento Interno do TCU, para adoção das medidas que entender cabíveis.
HISTÓRICO
2.	Trata-se de tomada de contas especial (TCE) instaurada pela Fundação Nacional de Saúde (Funasa) , em decorrência da não comprovação da boa e regular aplicação dos recursos repassados por meio do Termo de Compromisso TC/PAC 159/2009 (Siafi 657407) , celebrado com a Prefeitura Municipal de Jatobá do Piauí/PI. A avença tinha por objeto a execução de sistema de abastecimento de água. Para tanto, foram previstos recursos da ordem de R$ 362.617,50, sendo R$ 350.000,00 transferidos pelo órgão concedente, e o restante correspondente à contrapartida do município. O termo de compromisso vigeu entre 31/12/2009 e 1/12/2012. 
3.	A presente TCE foi instaurada ante a não comprovação da boa e regular aplicação dos recursos recebidos, uma vez que, apesar de a execução física do objeto ter sido devidamente concluída, o responsável deixou de apresentar documentação exigida para a apreciação conclusiva da prestação de contas, a saber (voto condutor à peça 28) :
a)	não apresentação das Licenças de Operação (LO) e das Outorgas de Uso de Recursos hídricos de todos os poços tubulares construídos e do já existente; e
b)	não comprovação das titularidades de terrenos das localidades de Andrés, Baixa do Ferro, Tinguis, e Montes Claros.
4.	No âmbito desta Corte de Contas, foi promovida a citação do Sr. Alcides Macedo de Castro Neto em virtude da não apresentação dos citados documentos. Em sua resposta, o ex-gestor, entre outros argumentos, alegou que o terreno onde foram realizadas as obras haviam sido doados ao município por meio de instrumento particular de doação. 
5.	Diante das informações prestadas, e presando pelo princípio da verdade material, foi realizada diligência ao município de Jatobá do Piauí/PI para que enviasse os documentos probatórios da doação dos citados terrenos. Apesar de regularmente notificado, o atual prefeito municipal, Sr. José Carlos Gomes Bandeira, deixou de atender à diligência deste Tribunal, o que motivou a aplicação da multa prevista no art. 58, inciso IV, da Lei 8.443/1992, nos termos do item 9.3 do Acórdão 3963/2019-TCU-Primeira Câmara (peça 27) , na forma transcrita no item Introdução.
6.	Em relação ao Sr. Alcides Macedo de Castro Neto, concluiu-se que a falha relativa à não comprovação da titularidade dos terrenos das localidades de Andrés, Baixa do Ferro, Tinguis, e Montes Claros reveste-se de gravidade suficiente para ensejar o julgamento pela irregularidade de suas contas, com aplicação de multa, conforme definido nos itens 9.1 e 9.2 do acórdão condenatório. 
7.	Neste momento, o Sr. José Carlos Gomes Bandeira interpõe recurso de reconsideração (peça 57) , o qual se passa a analisar. 
ADMISSIBILIDADE
8.		Reitera-se o exame preliminar de admissibilidade (peça 58) , ratificado pelo Exmo. Sr. Ministro-Relator Walton Alencar (peça 61) , que concluiu pelo conhecimento do recurso, suspendendo-se os efeitos dos itens 9.3 e 9.4 do Acórdão 3963/2019-TCU-Primeira Câmara. 
9.	Delimitação 
9.1.	Constitui objeto do recurso analisar se a multa aplicada ao recorrente não é devida. 
10.		Da análise da adequação da multa aplicada 
10.1.	O recorrente defende que a multa aplicada é indevida, tendo por base os seguintes argumentos:
a)	a responsabilidade pela regularização e adoção das medidas legais advindas do Termo de Compromisso 159/2009 era das gestões anteriores (peça 45, p. 3) ;
b)	na prefeitura não há documentos relacionados à avença, portanto não haveria como o recorrente tomar qualquer providência quanto ao tema (peça 45, p. 3) ;
c)	não é possível imputar obrigação relativa a termo de compromisso que não mais se encontra vigente (peça 45, p. 3) ;
d)	não é devida a responsabilização imposta ao recorrente, visto que esse não detinha qualquer responsabilidade durante a vigência do termo de compromisso, sendo que o órgão convenente nunca notificou a atual gestão (peça 45, p. 3) ;
e)	o recorrente nem mesmo poderia adotar as providências necessárias ante a ausência de documentos, visto que o TRF da 1ª Região não recebeu ação de improbidade administrativa contra o ex-gestor, pois o sistema de abastecimento de água está em funcionamento e beneficia a população local (peça 45, p. 4) . 
Análise
10.2.	Não assiste razão ao recorrente. A aplicação da penalidade prevista no art. 58, inciso IV, da Lei 8.443/1992 não se correlaciona a falhas na execução da avença, mas sim ao não atendimento à diligência do Tribunal, sem causa justificada. O bem jurídico tutelado com essa sanção é a incolumidade da autoridade pública, a qual resta afetada com a simples negligência no atendimento à determinação do Tribunal. 
10.3.	Realizando um breve histórico, verificou-se que, com vistas ao saneamento do processo, foi encaminhado ao recorrente, na qualidade de prefeito municipal, o Ofício 2407/2018-TCU/Secex-TCE, de 18/10/2018 (peça 21) , solicitando as seguintes informações: 
a) cópia dos instrumentos particulares de doação ao Município de Jatobá do Piauí/PI, dos terrenos onde foram construídos os poços tubulares, as casas de bomba e caixas d'água dos Sistemas de Abastecimento de Água dos povoados de Andrés, Baixa do Ferro, Tinguis e Montes Claros, construídos com recursos do Termo de Compromisso TC/PAC 159/2009 - Siafi 657407, firmado entre a Funasa e esse município;
b) certidões do (s) cartório (s) do registro de imóveis relativos aos terrenos acima relacionados;
c) quaisquer documentos probatórios da doação desses terrenos ao município, presentes nos arquivos municipais; e
d) informações atualizadas sobre o estado de funcionamento dos Sistemas de Abastecimento de Água de Andrés, Baixa do Ferro, Tinguis e Montes Claros, seu grau de utilização e atendimento à população, se as áreas são de uso restrito ou coletivo, bem como se há qualquer obstrução ao uso e acesso aos locais onde se acham instalados.
10.4.	Apesar de ter tomado ciência da notificação expedida (AR à peça 22, recebido em 6/11/2018) , o recorrente manteve-se silente, sem causa justificada, deixando de fornecer o que lhe fora solicitado. Na oportunidade, cabe ressaltar que o responsável também foi devidamente cientificado de que o não cumprimento de diligência ou de decisão deste Tribunal, no prazo fixado, sem causa justificada, poderia ensejar a aplicação da multa prevista no art. 58, inciso IV, da Lei 8.443/1992, a qual prescinde de realização de prévia audiência, nos termos do art. 268, § 3º, do Regimento Interno do TCU.
10.5.	Os argumentos colacionados pelo recorrente por meio do presente recurso tampouco são suficientes para justificar sua omissão, como também não contemplam todas as informações previamente requeridas por esta Corte de Contas, incluindo certidões dos cartórios de registro dos imóveis em questão, além de informações atualizadas sobre o funcionamento dos sistemas de abastecimento e condições de acesso da população aos locais onde se acham instalados. 
10.6.	Portanto, resta novamente caracterizada sua omissão. A inércia do responsável obstou a verificação de relevantes lacunas de informações acerca das titularidades dos terrenos onde foram executadas obras com recursos públicos, o que levou à necessidade de adoção de medidas complementares pelo TCU, refletidas nas determinações contidas nos itens 9.6 e 9.7 do acórdão condenatório.
10.7.	Posto isso, verifica-se que os argumentos apresentados pelo recorrente não são aptos a alterar o posicionamento deste Tribunal.
CONCLUSÃO
11.	Da análise anterior, conclui-se que não houve o devido atendimento à diligência do TCU. Assim, os argumentos apresentados não têm o condão de modificar a deliberação recorrida, impondo-se o desprovimento do pedido, mantendo-se inalterado o posicionamento do Tribunal. 
PROPOSTA DE ENCAMINHAMENTO
12.	Diante do exposto, com fundamento nos artigos 32, inciso I; e 33, da Lei 8.443/1992, submetem-se os autos à consideração superior, com posterior encaminhamento ao Ministério Público junto ao Tribunal de Contas da União e ao Gabinete do Relator, propondo:
a)	conhecer do recurso e, no mérito, negar-lhe provimento;
b)	comunicar a deliberação que vier a ser proferida por esta Corte ao recorrente, à Fundação Nacional de Saúde, ao Procurador-Chefe da Procuradoria da República no Estado do Piauí e aos demais interessados.

Germano Tavares Pedrosa e Silva (5.952/OAB-PI), Marcos André Lima Ramos (3839/OAB-PI) e outros.

Procurador Sergio Ricardo Costa Caribé.

TOMADA DE CONTAS ESPECIAL. TERMO DE COMPROMISSO PARA CONSTRUÇÃO DE SISTEMA DE ABASTECIMENTO DE ÁGUA. AUSÊNCIA DE COMPROVAÇÃO DA TRANSFERÊNCIA DA PROPRIEDADE BENEFICIADA AO ENTE MUNICIPAL. NÃO ATENDIMENTO À DILIGÊNCIA DO TRIBUNAL PELO PREFEITO SUCESSOR, SEM CAUSA JUSTIFICADA. CONTAS IRREGULARES. MULTAS. RECURSO DE RECONSIDERAÇÃO. ARGUMENTOS INSUFICIENTES PARA REFORMAR A DECISÃO COMBATIDA. NEGATIVA DE PROVIMENTO.

TOMADA DE CONTAS ESPECIAL (TCE)

Secretaria de Recursos (SERUR); Secretaria de Controle Externo de Tomada de Contas Especial (SecexTCE).

Trata-se de recurso de reconsideração interposto por José Carlos Gomes Bandeira contra o Acórdão 3963/2019-TCU-Primeira Câmara, de relatoria do E. Ministro Benjamin Zymler, exarado por este Tribunal ao analisar tomada de contas especial instaurada pela Fundação Nacional de Saúde (Funasa) , que imputou multa de R$ 5 mil ao recorrente, com fundamento no art. 58, inciso IV, da Lei 8.443/1992, em razão de não ter atendido à diligência.
Em resposta ao item da citação que tratava da ausência de comprovação das titularidades de terrenos das localidades em que foram realizadas as obras, o ex-prefeito, Alcides Macedo de Castro Neto, entre outros argumentos, alegou que estes haviam sido doados ao Município. 
Diante das informações prestadas, presando pelo princípio da verdade material, foi realizada diligência ao Município para que enviasse os documentos probatórios de tais doações. Apesar de regularmente notificado, o recorrente, então prefeito municipal, deixou de atender à diligência deste Tribunal, o que motivou a aplicação da multa prevista no art. 58, inciso IV, da Lei 8.443/1992.
Irresignado, José Carlos Gomes Bandeira argumenta em seu recurso que a multa aplicada é indevida, tendo por base os seguintes argumentos:
a responsabilidade pela regularização e adoção das medidas legais advindas do Termo de Compromisso 159/2009 era das gestões anteriores;
na prefeitura não há documentos relacionados à avença, portanto não haveria como tomar providências quanto ao tema. Ademais, o TRF da 1ª Região não recebeu ação de improbidade administrativa contra o ex-gestor, pois o sistema de abastecimento de água está em funcionamento e beneficia a população local;
não é possível imputar obrigação relativa a termo de compromisso que não mais se encontra vigente;
o recorrente não detinha responsabilidade durante a vigência do termo de compromisso, tanto é assim que o órgão convenente nunca notificou a atual gestão.
A unidade técnica propõe, às peças 63 e 64, com a anuência do Ministério Público junto ao TCU (peça 65) , o conhecimento e não provimento do recurso.
Feito breve histórico dos fatos, passo a decidir.
Ratifico o exame de admissibilidade (despacho de peça 61) , em que conheci do recurso por atender aos requisitos atinentes à espécie.
Quanto ao mérito, não assiste razão ao recorrente. A aplicação da multa prevista no art. 58, inciso IV, da Lei 8.443/1992 não decorre de falhas na execução da avença, mas ao não atendimento à diligência do Tribunal, sem causa justificada. O bem jurídico tutelado com essa sanção é a incolumidade da autoridade pública, que resta afetada com a negligência do prefeito.
Este, apesar de ter tomado ciência da notificação expedida (aviso de recebimento à peça 22) , manteve-se silente, sem causa justificada, deixando de fornecer as informações solicitadas ou de informar sobre eventuais circunstâncias que o impedissem de atender ao TCU. 
Ressalto que o ofício de diligência (peça 21) explicitava ao recorrente que o não cumprimento de diligência ou de decisão deste Tribunal, no prazo fixado, sem causa justificada, poderia ensejar a aplicação da multa prevista no art. 58, inciso IV, da Lei 8.443/1992, a qual prescinde de realização de prévia audiência, nos termos do art. 268, § 3º, do Regimento Interno do TCU.
Como os argumentos apresentados em sede de recurso não são suficientes para justificar a omissão do recorrente nem trazem as informações previamente requeridas por este Tribunal, não há razões para retirar a sanção a ele aplicada.
Sendo assim, anuindo aos pareceres anteriores, conheço do recurso de reconsideração interposto por José Carlos Gomes Bandeira para, no mérito, negar-lhe provimento.
Feitas essas considerações, voto por que o Tribunal acolha a minuta de acórdão que ora submeto à deliberação do colegiado.
TCU, Sala das Sessões Ministro Luciano Brandão Alves de Souza, em 1 de setembro de 2020.
WALTON ALENCAR RODRIGUES 
Relator